【裁判字號】    95,停,122
【裁判日期】    951130
【裁判案由】    聲請停止執行
【裁判全文】
臺北高等行政法院裁定
                                     95年度停字第00122號
聲  請  人  甲○○ADEGE.
相  對  人  內政部
代  表  人  乙○○部長）住同.
上列當事人間因國籍法事件，聲請停止行政處分之執行，本院裁
定如下：
    主  文
聲請駁回。
聲請程序費用由聲請人負擔。
    理  由
一、按於行政訴訟起訴前，受處分人如認原處分之執行將發生難
    於回復之損害，且有急迫情事者，得向行政法院聲請停止執
    行；反之，行政法院即得不准許該行政處分之停止執行，此
    觀行政訴訟法第116 條第3 項及訴願法第93條第2 項之規定
    自明。又上開條文所稱「難於回復之損害」，係指其損害不
    能回復原狀，或不能以金錢賠償，或在一般社會通念上，如
    予執行可認達到回復困難之程度而言，最高行政法院亦著有
    94年度裁字第316 號判決可資參照。
二、本件聲請人前於民國（下同）93年6 月23日檢附經我國駐奈
    及利亞聯邦共和國（下稱奈國）商務代表團認證及外交部複
    驗之喪失奈國國籍證明等相關文件申請歸化我國國籍，經審
    核符合國籍法第4 條第1 項規定，相對人爰以93年7 月12日
    臺內戶字第0930008120號函許可歸化。嗣經外交部查證發現
    聲請人所持申辦之放棄奈國公民資格文件均係偽造、變造，
    並發函相對人建請查辦，相對人乃依國籍法第19條規定，以
    95年10月16日臺（95）內戶字第09501383235 號函作成撤銷
    聲請人中華民國國籍之處分（下稱原處分），並透過臺北縣
    政府以95年10月23日北府民戶字第0950734106號函轉臺北縣
    樹林市戶政事務所，再由樹林戶政事務所以95年10月27日北
    縣樹戶字第0950005599號函通知聲請人撤銷其歸化我國國籍
    之許可。聲請人不服，主張其確實是經過合法程序申請定居
    ，並無以偽、變造之證件申請歸化我國國籍之情事云云，除
    依法對原處分提起訴願外，並另具狀載以：「…原處分機關
    所依據之外交部函文中，結論是『其係藉由婚取國人女子，
    以偽造文件申請歸化我國國籍並取得在臺長期居留權…』換
    言之，外交部函文旨，係認為聲請人申請放棄國籍時，檢附
    文件不實，但並未認為奈國所核發之放棄國籍證明文件不實
    。然相對人內政部卻自行另外認定『所檢附之喪失奈國國籍
    證明係屬偽造』，根本已非依據外交部函文所述之內容為認
    定基礎，其認定事實顯然與其依據之證據不相符。相對人未
    說明依據何種證據即自行認定放棄國籍證明書為假，顯然已
    有處分為記載理由之違法。四、又倘外交部認定聲請人申請
    放棄奈國之文件有偽變造情形，即表示奈國確實有收受聲請
    人申辦放棄國籍之文件，只是該份申請資料有虛假，因此，
    奈國政府誤認為真而核發的放棄國籍證明書，雖有程序瑕疵
    但該份放棄國籍證明書卻仍不失為奈國真正核發，並非聲請
    人偽造，相對人卻逕自直接認為放棄國籍證明書為偽造，顯
    然已有論理法則之矛盾。五、聲請人在臺近五年，始按照合
    法程序申請歸化我國國籍，並無國籍法第19條規定之情事，
    原處分竟突然撤銷聲請人歸化許可，顯然違法。聲請人除了
    依法提起訴願外，因為情況緊急，如容任原處分之繼續執行
    ，將不及獲得適時的救濟，勢將造成聲請人已合法喪失原屬
    奈及利亞國籍，復又喪失我國國籍成為無國籍之人，而聲請
    人並非泰國、緬甸或印尼地區無國籍人士，無法依入出國及
    移民法第16條第2 項有關無國籍人申請居留之規定，無法適
    用該規定申請另行申請外僑居留。況聲請人一旦因喪失我國
    籍導致喪失居留權利，則聲請人將無權利在臺灣地區繼續居
    住生活，然聲請人自取得居留臺灣許可兩年多以來，在臺灣
    之生活一如其他在地人民，目前妻子、工作、居家均在臺灣
    ，聲請歸化即未獲得其他地區或國家居留權或國籍，倘不允
    許聲請人暫時保有國籍，將使聲請人立即無法居留於臺灣，
    聲請人既無法以國人身分在臺灣地區居住，而聲請人是否已
    喪失奈及利亞國籍本來即尚待於爭訟過程中進一步詳查，聲
    請人無任何管道可回到奈及利亞居住或享有公民權利，聲請
    人在世界其他地區更無權利居住，則眼下聲請人已無任何去
    處。…聲請人若不能以國人身分在臺，又不能到其他地方工
    作、居住，根本難以維持生存，所受之損害絕非事後所得彌
    補。聲請人在臺期間安分守法，從無任何違法記錄，而國籍
    之暫時保留僅係暫時使個人基本人權稍獲保障，對社會公共
    利益應無重大影響，為恐聲請人於撤銷歸化許可將喪失之居
    住自由、遷徙自由、工作權、生存權乃至於與妻子之人倫相
    聚，縱使事後發現原處分確實有誤而撤銷，回復聲請人之國
    籍，斯時聲請人早已不知流落何處，期間之損害亦無法以他
    法恢復…。」云云，爰依行政訴訟法第116 條第3 項前段規
    定，向本院聲請停止原處分及臺北縣政府95年10月23日北府
    民戶字第0950734106號函、樹林戶政事務所以95年10月27日
    北縣樹戶字第0950005599號函等函之執行。
三、經查：
（一）按行政程序法第3 條第3 項第2 款規定：「行政機關為行
      政行為時，除法律另有規定外，應依本法規定為之。…下
      列事項，不適用本法之程序規定︰…二、外國人出、入境
      、難民認定及國籍變更之行為。…」國籍法施行細則第2
      條第2 項規定：「申請歸化、喪失、回復國籍或撤銷國籍
      之喪失，向國內住所地戶政事務所為之，層轉直轄市、縣
      （市）政府轉內政部許可。」可見關於外國人出、入境、
      難民認定及國籍變更等事項，應依其特別規定，並不適用
      行政程序法之程序規定（但實體規定不在此限）。而申請
      歸化國籍許可，應向國內住所地戶政事務所為之，層轉直
      轄市、縣（市）政府轉內政部許可；反之，撤銷歸化國籍
      許可，則應由內政部決定後，通知直轄市、縣（市）政府
      下轉住所地戶政事務所通知當事人。次按，「本法所稱行
      政處分，係指行政機關就公法上具體事件所為之決定或其
      他公權力措施而對外直接發生法律效果之單方行政行為。
      」行政程序法92條第1 項定有明文。惟觀念通知係指行政
      機關就特定事實之認知或對一定事項之觀念向特定人為表
      達而言；觀念通知並不具有發生法律效果之意思，故不屬
      行政處分，有最高行政法院（89年7 月1 日改制前為行政
      法院）44年度判字第18號、62年度裁字第41號判例可資參
      照。
（二）依據上開說明可知，撤銷歸化國籍許可之決定機關為內政
      部，其所為之原處分雖非直接送達給聲請人，但透過臺北
      縣政府及樹林戶政事務所轉達聲請人，仍具備「行政機關
      就公法上具體事件所為之決定」、「對外直接發生法律效
      果」、「單方行政行為」等行政處分之要件，自屬行政處
      分之性質無疑。至於臺北縣政府95年10月23日北府民戶字
      第0950734106號函、樹林戶政事務所以95年10月27日北縣
      樹戶字第0950005599號函，因非上開業務之決定機關，其
      所為之公函亦屬轉介通知之性質，此觀上開公函內均載明
      「檢送『內政部核准撤銷中華民國國籍一覽表』一份」等
      語，有轉送原處分函之本意即可知，故非行政處分（雖樹
      林戶政事務所函內載明「對本處分不服者，得於本函送達
      之次日起30日內，繕具訴願書向原處分機關或其上級機關
      提起訴願。」等語，然此僅係代原處分為教示義務之諭知
      ）。上開內政部及臺北縣政府公函既非行政處分，自無執
      行力可言，亦當不生停止執行之問題，聲請人就此部分所
      為之聲請，即無理由，應予駁回，先此敘明。
（三）復按，國籍法第19條規定：「歸化、喪失或回復中華民國
      國籍後，五年內發現有與本法之規定不合情形，應予撤銷
      。」第9 條規定：「外國人依第三條至第七條申請歸化者
      ，應提出喪失其原有國籍之證明。但能提出因非可歸責當
      事人事由，致無法取得該證明並經外交機關查證屬實者，
      不在此限。」因此，外國人所提出喪失其原有國籍之證明
      經發現有偽造或變造之情形，主管機關可撤銷其歸化許可
      。惟歸化我國國籍經撤銷者，並非當然即喪失居留之權利
      ，此觀國籍法並未有喪失我國國籍即需出境之規定即可知
      。又依入出國及移民法第10條第1 項第4 款規定：「臺灣
      地區無戶籍國民申請在臺灣地區居留或定居，有下列情形
      之一者，得不予許可︰…四、冒用身分或以不法取得、偽
      造、變造之證件申請者。…」第2 項規定：「經許可居留
      或定居後，有前項各款情形之一或經撤銷其聘僱許可者，
      撤銷其許可；已辦妥戶籍登記者，撤銷其戶籍登記。」第
      14條規定：「臺灣地區無戶籍國民停留、居留、定居之許
      可經撤銷或戶籍登記經撤銷者，限令其出國。臺灣地區無
      戶籍國民應於接到前項限令出國通知後十日內出國。」可
      知，關於本案事件而言，能對外國人發生急迫情事者，乃
      其居留或定居之許可遭撤銷，需於接到該撤銷通知後10日
      內出國，撤銷歸化許可並未直接發生之強制出境之效力，
      故應無急迫性可言。換言之，聲請人應就行政機關所為撤
      銷居留或定居許可之行政處分提起停止執行之聲請，較符
      合權利保護的必要。此外，原處分若經執行，亦僅是註銷
      聲請人之中華民國國籍，將來聲請人就本案部分獲得勝訴
      判決確定，仍可立即回復我國國籍，自無不能回復或回復
      困難之情形。揆諸前開說明，聲請人就原處分所為停止執
      行之聲請，核與行政訴訟法第116 條第3 項前段所規定之
      要件不合，要難准許，亦應駁回。
四、依行政訴訟法第104 條，民事訴訟法第95條、第78條，裁定
    如主文。
中    華    民    國    95    年    11    月   30     日
                  第一庭審判長法  官  王立杰
                              法  官  周玫芳
                              法  官  劉錫賢
上為正本係照原本作成。
如不服本裁定，應於送達後10日內向本院提出抗告狀（須按他造
人數附繕本）。
中    華    民    國    95    年    11    月   30     日
                              書記官  林佳蘋


司法院資訊處製作；財團法人民間司法改革基金會備份。
